臺灣高等法院臺南分院民事判決　99年度上易字第177號
上　訴　人
即反訴原告　李大祥
　　　　　　廖嫦娥
共　　　同
訴訟代理人　李永裕　律師
複 代 理人　江俊傑　律師
被上訴人即
反 訴 被告　吳富雄
訴訟代理人　李進勇　律師
複 代 理人　吳聰億　律師
上列當事人間請求給付工程款事件，上訴人對於中華民國九十九
年五月十一日臺灣雲林地方法院第一審判決（九十八年度訴字第
五四三號）提起上訴，並於言詞辯論終結前提起反訴，本院於一
百年十一月二十九日言詞辯論終結，判決如下：
      主      文
原判決除確定部分外廢棄。
上廢棄部分，被上訴人在第一審之訴及假執行之聲請均駁回。
反訴被告應給付反訴原告新台幣壹佰拾萬陸仟元，及自民國九
十九年六月十九日起至清償日止，按週年利率百分之五計算之利
息。
其餘反訴駁回。
本判決第三項所命給付，於反訴原告以新臺幣肆拾萬伍仟元為
反訴被告供擔保後得為假執行；但反訴被告如以新臺幣壹佰拾
萬陸仟元為反訴原告供擔保，得免為假執行。
第一審（確定部分除外）、第二審訴訟費用由被上訴人負擔；反
訴訴訟費用由反訴被告負擔十分之三，餘由反訴原告負擔。
反訴原告其餘假執行之聲請駁回。
      事  實  及  理  由
壹、按於第二審程序，就主張抵銷之請求尚有餘額部分，有提起
    反訴之利益者，雖未經他造同意，仍得提起反訴，此參民事
    訴訟法第四百四十六條第二項第三款規定自明。查本件被上
    訴人於原審主張本於兩造間工程承攬契約，請求上訴人給付
    工程款新台幣（下同）一百三十七萬五千元及法定遲延利息
    等語。原審為上訴人敗訴判決後，案經上訴人提起上訴到院
    ，並抗辯：伊等所欠工程款僅四十二萬五千元，且被上訴人
    因有可歸責於己事由，未依工程契約完成施作或施作錯誤，
    致工作發生瑕疵，伊等對於被上訴人有四百八十六萬三千二
    百四十九元損害賠償請求權，經與被上訴人之請求為抵銷後
    ，尚有餘額四百四十三萬八千二百四十九元，即有提起反訴
    之利益，而於第二審程序中提起反訴等語（參見本審卷第二
    ０四頁至第二０六頁）。是依上訴人之主張，於法既無不合
    ，被上訴人雖不同意其提起本件反訴，惟上訴人提起本件反
    訴，於程序上仍無不合，應予准許，先予敘明。
貳、本訴部分：
一、被上訴人主張：上訴人廖嫦娥係雲林縣崙背鄉天瑤宮宮主，
    李大祥則為該宮管理委員會主任委員，渠等二人於民國九十
    六年十一月二十五日將該宮新建工程中之主體結構泥作部分
    （下稱系爭工程），以總價七百五十萬元交伊承攬施作；雙
    方約定依工程進度分十期給付工程款，並簽訂工程契約（下
    稱系爭工程契約）。系爭工程業經伊完成至第七期，惟上訴
    人僅支付第一期至第五期之工程款四百四十五萬元，至於第
    六期及第七期之工程款，扣除第一期款溢付之十二萬五千元
    以外，尚欠一百三十七萬五千元拒不給付，甚至拒絕伊繼續
    施工。爰本於工程款給付請求權，求為命上訴人給付一百三
    十七萬五千元及按法定利率計算遲延利息之判決（被上訴人
    於原審請求上訴人負「連帶」責任部分，經原審為被上訴人
    敗訴判決後，未據被上訴人聲明不服而確定，不在本院審理
    範圍）。原審為上訴人敗訴判決並無不合；並聲明：(一)上訴
    駁回。(二)第二審訴訟費用由上訴人負擔。
二、上訴人則以：系爭工程契約附件之工程結構設計圖為契約一
    部分，被上訴人並未按工程結構設計圖施工，系爭工程之第
    五、六期並未完成，則第七期之工程亦屬未完成，自無系爭
    工程之報酬請求權。縱認伊等應給付工程款，惟依系爭工程
    契約所示，第一期至第七期之工程款為五百六十二萬五千元
    ，扣除伊等已給付之五百二十萬元工程款後僅剩四十二萬五
    千元，被上訴人請求超過上開金額部分，亦屬無據等情詞，
    資為抗辯。並聲明：(一)原判決不利於上訴人部分廢棄。(二)上
    廢棄部分，被上訴人在第一審之訴及假執行之聲請均駁回。
    (三)第一、二審訴訟費用由被上訴人負擔。
三、被上訴人主張：上訴人廖嫦娥係雲林縣崙背鄉天瑤宮宮主，
    李大祥則為該宮管理委員會主任委員，渠等於九十六年十一
    月二十五日將該宮新建工程中之系爭工程，以總價七百五十
    萬元交伊承攬施作；雙方約定依工程進度分十期給付工程款
    ，並簽訂系爭工程契約等情，分據兩造於原審各自提出系爭
    工程契約存卷（參見原審卷第五頁至第八頁、第三二頁至三
    三頁）可參；對照兩造各自提出之系爭工程契約，除「付款
    明細」中之手寫付款金額及簽收人之記載各有不同外，其餘
    則相同乙情觀之，堪信上訴人之上開主張為真實。
四、被上訴人另主張：系爭工程業經伊完成至第七期，惟上訴人
    僅支付第一期至第五期之工程款四百四十五萬元，至於第六
    期及第七期之工程款，扣除第一期款溢付之十二萬五千元以
    外，尚欠一百三十七萬五千元並未給付等語，則為上訴人否
    認，並以上情置辯；是工程結構設計圖是否為系爭工程契約
    一部分？被上訴人已受領若干工程款？是否按圖施作系爭工
    程？是否已完成第五期至第七期？有無可歸責於己事由，致
    工作發生瑕疵？得否請求工程款之給付？厥為本件訴訟首應
    審究之爭點。
五、本件上訴人主張：系爭工程契約附件之工程結構設計圖（下
    稱系爭設計圖）為契約一部分者，除據其提出系爭設計圖（
    參見本審卷第八四頁至第九七頁）為證外，即被上訴人亦自
    陳：系爭設計圖為其提出等語明確（參見本審卷第一一九頁
    反面），則系爭設計圖既係被上訴人提出，衡情，兩造豈有
    不將系爭設計圖列入工程契約一部分，並由被上訴人依圖施
    作之理？再佐以系爭工程已施作完成部分，與系爭設計圖比
    對結果，除有小部分工程未施作或施作錯誤之瑕疵以外，其
    餘均相符乙情觀之，苟兩造並未以系爭設計圖作為系爭工程
    契約一部分，豈得如此？凡此種種，足見上訴人主張系爭設
    計圖為系爭工程契約之一部分者，應堪肯認。其次，證人即
    板模工人劉正興結證：「吳富雄在現場告訴我工程施作的項
    目，我就按照吳富雄的指示施作。板模做好之後，業主都有
    上去看，看完之後並沒講什麼。」等語明確（參見本審卷第
    一四三頁正、反面），核與證人即綁鐵工人林啟成證述：「
    施工前廖嫦娥有給我施工圖，打基礎時我有按圖施工，其他
    部分則未按圖施工。板模部分由吳富雄施作，我綁鐵時發現
    板模施作與施工圖不同，直接與吳富雄接洽，板模如何施作
    我就如何綁鐵。這是我與吳富雄在工地討論的結果，當時廖
    嫦娥不在場。」等語（參見本審卷第二四二頁反面），及證
    人即水電工人鍾永富證述：「施工期間，很少看到廖嫦娥或
    天瑤宮的人到現場。我有看過施工圖，但施工圖上未顯示水
    電之管路配置，配置水電管路須參考施工圖，都是由吳富雄
    在現場指示我如何配置水電管路。」等語（參見本審卷第二
    四六頁反面）大致相符；佐以證人三人與兩造間並無利害關
    係，信無偏袒任何一方可能，堪認其等所為上開證述內容應
    堪憑採。是系爭工程於施作期間，相關人員固係依被上訴人
    現場指示而施作，惟上揭證人均證述：被上訴人指示施作時
    ，上訴人並不在場等語，足見上訴人並無指示被上訴人變更
    設計圖而施工情事；乃被上訴人並未提出積極事證以資證明
    ，僅空言抗辯：系爭設計圖係工程施作時之參考，伊依上訴
    人施工中臨時指示更改工作云云，即嫌無據而不足採。
六、再查：
（一）兩造約定系爭工程之承攬報酬係按工作完成之程度，分如
      下十期為給付：1.基礎完成付總工程款5％。2.兩邊廂房
      完成付總工程款10％。3.正殿一樓完成付總工程款20％。
      4.後殿五間廂房屋頂完成付總工程款10％。5.後殿三山屋
      頂完成付總工程款10％。6.前殿三山、鐘鼓樓屋頂完成付
      總工程款10％。7.前、後殿、鐘鼓、屋頂完成付總工程款
      10％。8.粉光粗底完成付總工程款10％。9.砌紅磚粉光粗
      底完成付總工程款10％。10.工程驗收完成付總工程款5％
      乙情，此參卷附之系爭工程契約「付款明細」表（參見原
      審卷第三二頁）自明。又上揭「付款明細」表上另以手寫
      方式，於第一期工程下方註記：「97.2.3給付：五十萬元
      正」、於第二期工程下方註記：「97.3.19付款：七十五
      萬元正」、於第三期工程下方註記：「97.8.1付款：七十
      五萬元正」，並均由吳富雄於上揭註記後方接續簽名者，
      除有上揭「付款明細」表在卷可資參照外，且為兩造所不
      爭，均堪信實。
（二）被上訴人於上訴人製作之「工程款簽收領據」上簽名者，
      其明細如下：1.九十七年八月一日七十五萬元、2.九十七
      年十月三日七十五萬元、3.九十八年一月十五日一百萬元
      、4.九十八年四月十五日七十萬元，此亦有上訴人提出之
      工程款簽收領據四紙存卷（參見原審卷第四七頁至第五０
      頁）可稽；被上訴人對於上揭領據上之簽名既自陳為真正
      ，堪認上揭書證為真實可採。
（三）上訴人廖嫦娥於本院審理時證述：「九十七年八月一日早
      上付一筆，晚上又付一筆，『付款明細』所記載的七十五
      萬元是早上付款的，晚上又付了七十五萬元。因為吳富雄
      沒讓我寫，所以沒在『付款明細』上載明，但我有讓吳富
      雄寫收據。」等語；上訴人李大祥則陳稱：「領據是我設
      計的，因契約書沒放在宮中，我才會設計領據讓對造簽收
      ，所以從（九十七年）八月一日晚上開始，就沒在契約上
      簽收，用領據來代替契約書上的簽收。」、「被上訴人沒
      向我預支過工程款。（九十七年）八月一日晚上那次我有
      在場，被上訴人也有簽名，我沒看到宮主有給錢，但宮主
      說被上訴人有拿到錢，因他有簽名。」等語明確（參見本
      審卷第一二０頁反面至第一二一頁反面）。
（四）綜參上開各情，被上訴人於九十七年八月一日雖同時在系
      爭工程契約之「付款明細」表，及「工程款簽收領據」上
      各自簽名受領七十五萬元，然比對上訴人廖嫦娥證述：「
      九十七年八月一日早上付一筆，晚上又付一筆」等語，與
      上訴人李大祥陳稱「八月一日晚上被上訴人也有簽名，我
      沒看到宮主有給錢，但宮主說被上訴人有拿到錢，因他有
      簽名。」等語明顯不符，究竟上訴人廖嫦娥於當日晚上是
      否再次交付七十五萬元？苟無其他事證佐證為真實，尚難
      僅憑上訴人廖嫦娥陳稱「晚上又交付一筆」乙詞，逕認即
      係真實非虛。其次，被上訴人於九十七年八月一日早上既
      可在「付款明細」表上簽領七十五萬元，顯見系爭契約書
      於當日應係置放「天瑤宮」內，則上訴人廖嫦娥苟預定於
      晚上再次交付另筆七十五萬元，按諸一般常情，恆常將系
      爭契約書暫留屋內，以便晚上交由被上訴人簽領款項之用
      ，並無先將系爭契約書攜離「天瑤宮」，而於當晚臨時設
      計領據讓被上訴人簽收款項之理。基上，上訴人廖嫦娥陳
      稱於當日晚上再次交付另筆七十五萬元工程款予被上訴人
      ，並由被上訴人在系爭領據上簽收云云，與上開情理既相
      違背，復無其他積極事證足資證明為真實，所為上開證述
      自難憑採。上訴人既無法證明被上訴人於九十七年八月一
      日早上及晚上，各受領七十五萬元工程款之事實，足認被
      上訴人主張其於九十七年八月一日僅受領工程款七十五萬
      元，且自施作系爭工程時起迄今，合計受領工程款為四百
      四十五萬元等語，與實情相符，應堪採信。
七、又查：
（一）被上訴人承攬施作之系爭工程，係興建天瑤宮之主體結構
      泥作部分（下稱系爭建物），系爭建物之外觀已完成、惟
      鷹架尚未拆除；且：1.前殿正面第一層屋蓋樑拱處，可明
      顯看出四處之鋼條裸露。2.二、三樓層之樓地板與樑柱平
      整，並無懸壁板。3.前殿屋頂板之中樑為圓形，惟二側中
      樑為長條形。4.屋頂下方之上樑、下樑密接，中間並無鏤
      空。5.天井加作樓地板，並有斜屋頂及開窗之牆面。6.屋
      頂板之內牆無法看出斜樑痕跡。7.前後殿及內殿之圓柱下
      方四顆石柱珠，經丈量其圓周長依序為260公分、250公分
      、265公分、265公分。8.一樓至二樓之樓層階梯，經丈量
      最接近之階梯與上方樑柱之高度為194.5公分。9.二樓入
      懸房部分施作階梯。10.二樓靠近樓梯部分有橫樑、另一側
      則無橫樑。11.二樓廂房未隔間。12.鐘鼓樓靠近主建物部分
      之上、下二層八角亭各缺一角。13.三樓屋頂中間為圓柱樑
      、惟其旁則無凸出之斜樑。14.屋頂上之橫樑並未在圓柱正
      下方，二側橫樑則為圓柱型。15.三樓兩側之橫樑為長條型
      。16.（略）。17.後殿午門間之牆壁，可清楚看出樑柱痕跡
      ，牆壁加厚與樑同寬。18.屋頂面向建物前方處有翹角、面
      向建物後方處則無翹角。19.屋頂屋簷並未銜接連成一片。
      20.（編號18.之缺角下方）並未施作方角。一樓內殿並無
      供桌等情，為本院受命法官於九十九年十月十日勘驗明確
      並記明筆錄之事實，有勘驗筆錄在卷（參見本審卷第一四
      ０頁至第一四三）足參。
（二）經本院囑託台灣省建築師公會鑑定結果，認：「(一)系爭工
      程未施作或施作錯誤處如下：編號前殿正面第一層屋蓋
      樑拱未施作部分，現況：CG樑(4處)未施作。編號後殿
      二樓、三樓之懸壁板未施作部分，現況：懸壁板未施作。
      編號前殿屋頂板之中樑應為圓形部分，現況：前殿屋頂
      兩側B1樑為方形，不符合圖說。編號後殿屋頂上、下副
      樑未按圖施作部分，現況：B1樑為單層，G1樑為兩層，但
      連結在一起，與剖面圖說兩層分離不相同。編號天井加
      作樓地板部分，現況：天井施作有斜屋頂及透空牆面，圖
      說則為鏤空。編號屋頂板之內牆未施作斜樑部分，現況
      ：無法確認未依圖施作。編號前後殿及內殿之圓柱下方
      ，石柱珠之直徑大小不ㄧ部分，現況：經丈量石柱珠之直
      徑大小確實不ㄧ。編號ㄧ樓至二樓階梯與工程圖不符，
      且樓層板與樑柱之高度不夠部分，現況：ㄧ樓至二樓之階
      梯現況與工程圖不相符，方向左右對調。另B1樑位置與圖
      不符，造成階梯與樑之結構體淨高度僅達190cm之法規最
      低要求。編號二樓入懸房之階梯部分，現況：已施作之
      階梯，於原合約圖說未標示。編號二樓靠近樓梯部分未
      施作橫樑部分，現況：有施作橫樑但與原圖說不符。編號
      二樓廂房未隔間部分，現況：廂房隔間尚未施作。編號
      八角鐘鼓樓缺損ㄧ角部分，現況：鐘鼓樓上下均有缺角
      ，應屬施作不良。編號三樓屋頂中間應有圓柱樑部分，
      現況：中間樑有施作圓弧，兩側B1樑未如剖面圖邊角修圓
      弧。編號屋頂樑柱未位在中央處部分，現況：施作與剖
      面圖及結構圖說不相符，少ㄧ根B1樑。且兩側未如剖面圖
      邊角修圓弧。編號前後殿之中樑應作圖形部分，現況：
      與及項重複。編號三樓牆壁內縮部分，現況：施作
      內容未違反圖說。編號後殿午門間之牆加厚與樑同寬部
      分，現況：無法確認未依圖施作。前殿頂山四垂之前後
      高度不一部分，現況：施作不良，須敲掉重做。編號屋
      頂屋簷未按圖施工部分，現況：因施作天井頂蓋，造成正
      殿前方屋頂之屋簷缺角。編號屋簷之缺角下方處未施作
      方角部分，現況：無法認定未依圖施作。編號一樓內殿
      未施作祭拜桌部分，現況：尚未施作。(二)系爭工程之第六
      期（前殿三山、鐘鼓樓屋頂完成）、第七期（前、後殿、
      鐘鼓、屋頂完成）工程，依工程慣例，一般以灌漿完成，
      為認定該階段是否完成之依據，因此本案可認定第六期、
      第七期已完成，但因施作錯誤或施作不良而有爭議，能否
      計價或如何計價，仍應依合約規定。」等情，此有該會於
      一百年五月二十七日，以台建師鑑九九０七五字第四０一
      七之二號函檢送鑑定報告書在卷（證物外放）足參。對照
      其所為鑑定流程，並無明顯違背一般經驗與論理法則情形
      ，堪認其所為鑑定結果之專業判斷應足憑採。
（三）綜此，兩造間就系爭工程之承攬報酬，係約定按工作完成
      之程度分十期為給付，其中系爭工程之第六期、第七期既
      已完成，上訴人依約即負有給付承攬報酬義務。又被上訴
      人自兩造簽訂系爭工程契約以後，合計受領工程款四百四
      十五萬元，已如上述；惟依系爭工程契約所示，上訴人自
      第一期至第七期完成為止，應給付之工程款為總工程款之
      百分之七十五即五百六十二萬五千元（計算式：7,500,00
      0元×75％＝5,625,000元），經計算結果，上訴人尚未給
      付之工程款為一百十七萬五千元（5,625,000元－4,450,
      000元＝1,175,000元）。
八、按承攬工作物因可歸責於承攬人之事由，致工作物發生瑕疵
    損害，定作人依民法第四百九十五條規定請求損害賠償，其
    權利行使期間，民法債編各論基於承攬之性質及法律安定性
    ，認應從速行使，於八十八年四月二十一日修正後民法第五
    百十四條第一項已定有一年之短期時效期間，自應優先適用
    ，無再適用民法總則編第一百二十五條所定一般消滅時效期
    間為十五年之餘地（最高法院九十八年度台上字第二二七四
    號判決要旨參照）。惟參照同法第四百九十八條規定「第四
    百九十三條至第四百九十五條所規定定作人之權利，如其瑕
    疵自工作交付後經過一年始發見者，不得主張。工作依其性
    質無須交付者，前項一年之期間，自工作完成時起算。」觀
    之，應認定作人之瑕疵擔保請求權之時效期間，自工作物交
    付或工作完成時起算者，方屬的論。查：
（一）被上訴人施作系爭工程並未完全依系爭設計圖而為施工，
      致有如上瑕疵者，業據本院會同兩造及鑑定人勘驗及鑑定
      明確，有上揭勘驗筆錄及鑑定報告書足資參照，已如上述
      。被上訴人抗辯其依上訴人施工中臨時指示更改工作云云
      ，與實情不符而不足採，足見被上訴人自行更改而未依圖
      施作，致生如上瑕疵者自明。上訴人據此主張系爭建物發
      生如上瑕疵，被上訴人有可歸責於己之事由者，即堪憑採
      。
（二）其次，兩造間成立工程契約後，因被上訴人有可歸責於己
      之事由，致工作發生瑕疵者，因於民法第四百九十五條第
      一項已有特別規定，除承攬人另為加害給付者外，關於定
      作人之損害賠償請求權及其行使期間，民法債編各論基於
      承攬之性質及法律安定性，於第五百十四條第一項已定有
      短期時效，自應優先適用（參見最高法院九十六年度第八
      次民事庭會議決議）。準此，兩造間就被上訴人承攬施作
      系爭工程，因有可歸責於己之事由，造成上訴人損害之糾
      紛，上訴人僅得依民法第四百九十五條第一項規定行使權
      利。上訴人主張被上訴人因有可歸責事由，所為上揭不完
      全給付，應另負民法第二百二十七條之債務不履行損害賠
      償責任者，洵非有據，即為無理由。
（三）再者，兩造約定系爭工程分十期施作及按工作完成之程度
      為給付，被上訴人並已施作完成第七期乙情，已如上述；
      且因有可歸責於被上訴人之事由，致工作發生瑕疵，應由
      被上訴人負瑕疵擔保之損害賠償責任。被上訴人雖抗辯：
      系爭工程縱有瑕疵，惟上訴人於發現瑕疵後已逾一年之短
      期時效，不得行使定作人之瑕疵擔保請求權云云；惟系爭
      工程雖已進行至第七期完成，然因系爭建物尚未全部完工
      而未交付上訴人，則依上開說明，上訴人主張其依民法第
      五百十四條規定之損害賠償請求權尚未罹於時效等語，即
      無不合，被上訴人所為時效抗辯，委無足採。
（四）綜此，被上訴人施作系爭工程，因有可歸責於己之事由，
      致施作之系爭建物有如上瑕疵，上訴人主張依民法第四百
      九十五條第一項規定，請求被上訴人負損害賠償責任，洵
      屬有據。爰再分述如下：
    (1)系爭建物未依系爭設計圖施作或施作錯誤部分，已如上述
      ，經鑑定人鑑定修補或重新施作費用如下：編號部分為
      三萬元、編號部分為六萬四千元、編號部分為四萬四
      千元、編號部分為十一萬一千元、編號部分為六萬九
      千元、編號部分為十一萬三千元、編號部分為三萬四
      千元、編號部分為十二萬元、編號部分為一百零四萬
      元、編號部分為二萬八千元、編號部分為四萬六千元
      、編號部分為二十八萬元、編號部分為三十一萬四千
      元、編號部分為五萬七千元，合計共二百三十五萬元。
      至於編號之天井加作樓地板部分及編號之二樓入懸房
      階梯部分，施作費用依序為二十五萬元及四萬四千元等情
      ，此參卷附之鑑定報告書亦明（參見鑑定報告書第三頁至
      第八頁─證物外放）。
    (2)上揭編號之二樓入懸房階梯部分，雖非系爭設計圖之原
      始設計，然因無階梯將造成無法到達懸房，施工動線亦有
      困難，應屬圖說漏列，依工程慣例應會補施作者，此有鑑
      定報告書可資參照；是此項工程雖非依系爭設計圖施作，
      惟參照兩造訂立系爭工程契約之意旨觀之，堪認被上訴人
      施作此項工程並未違背上訴人之意思，此項工程費用四萬
      四千元，應自被上訴人所負賠償修補費用中扣抵。
    (3)上揭編號之天井加作樓地板部分，並非系爭工程契約內
      之項目，且與上訴人委託興建系爭建物之原意不符，此項
      工程之費用非惟應由被上訴人自行負擔，被上訴人並應負
      拆除此項工程義務。就此，上訴人於鑑定人施行鑑定時，
      雖未提出鏤空天井之尺寸、鋼筋及詳細圖說，致鑑定人無
      法明確估算。惟被上訴人施作之斜屋頂及透空牆面部分既
      應予拆除，對照上揭斜屋頂及透空牆面部分，位處後殿屋
      頂，堪認施作拆除工程時較為不易；再佐以上訴人主張後
      殿屋頂之全部拆除費用為二十五萬元乙情，有其提出之估
      價單乙紙在卷（參見本審卷第一五七頁）足參；本院審酌
      本件應拆除之上揭斜屋頂及透空牆面部分，雖僅占全部後
      殿屋頂之一部分，惟單獨拆除該部分建物時，相對於拆除
      全部屋頂者，除拆除面積及作業時間有所差別以外，就施
      作拆除工程時所應預備之相關設備並無太大差別，足見兩
      者之拆除費用應相差不大等情狀，認本件拆除費用，以上
      揭拆除費用之百分之七十計算者，尚屬相當而堪憑採。基
      上，上訴人因被上訴人未按圖施工造成此部分瑕疵，所受
      之損害為十七萬五千元（計算式：250,000元×70％＝175
      ,000元）。
    (4)上訴人雖主張：編號之後殿斜樑未施作云云；惟系爭建
      物之牆內側與樑平整，可能是樑施作時與牆同寬，但未見
      斜樑痕跡，因上訴人並未提供足夠資料供鑑定，致無法確
      認是否未依圖施作。然系爭工程之鋼筋工料係由上訴人自
      行給付，而鋼筋綁紮工資係以重量計算，依常理推斷應該
      會施作乙情，此參鑑定報告書自明（參見鑑定報告書第七
      頁）。基上，系爭建物雖未呈現出斜樑痕跡，然依系爭建
      物施作完成後之現況研析，苟未施作斜樑，衡情，何得支
      撐屋頂至今而無任何異狀發生？足見鑑定人推斷系爭建物
      之後殿斜樑應與施作時與牆同寬者，既與常情相符，即足
      憑採。則系爭後殿斜樑既已施作，並無未按圖施作情形；
      上訴人主張應將後殿屋頂拆除，並增加後殿高度重新施作
      ，因而造成重建費用二百八十萬七千二百四十九元之損害
      云云，即屬無據，不應准許。
    (5)上訴人另主張：編號之屋簷缺角下方處未施作方角及仿
      木飾件云云，惟為被上訴人否認。對照系爭建物因施作天
      井造成屋簷交疊，然因系爭設計圖示不清，無法判定是否
      未依圖施作方角乙情，有鑑定報告書可資參照（參見鑑定
      報告書第八頁）。是依系爭工程契約附件之系爭設計圖，
      既未明確註明編號部分應施作方角，上訴人復未提出其
      他積極事證，以資證明被上訴人有何可歸責事由漏未施作
      方角，致其受有十六萬五千元之損害，則其請求被上訴人
      應負此部分之瑕疵賠償責任，同屬無據而不應准許。
    (6)基上，上訴人因可歸責於被上訴人之事由，致工作發生瑕
      疵，所受損害合計共二百四十八萬一千元（計算式：2,35
      0,000元＋175,000元【拆除天井費】－44,000元【入懸房
      階梯施作費】＝2,481,000元）。
九、綜上所述，被上訴人主張上訴人應給付工程款一百三十七萬
    五千元者，就超過一百十七萬五千元部分，上訴人並無工程
    款給付請求權存在。至於上訴人請求在一百十七萬五千元範
    圍內之工程款雖無不合，惟被上訴人因有可歸責於己之事由
    ，致工作發生瑕疵，造成上訴人受有二百四十八萬一千元之
    損害，上訴人主張以其損害賠償請求權，與被上訴人之一百
    十七萬五千元工程款給付請求權相互抵銷者，於法即無不合
    ，且被上訴人因本件工程款給付請求權，經上訴人以上開損
    害賠償請求權抵銷後尚且不足，上訴人據以抗辯：被上訴人
    並無何債權可得行使者，洵屬有據。從而，被上訴人本於工
    程款給付請求權，求為命上訴人給付一百三十七萬五千元及
    按法定利率計算遲延利息之判決，為無理由，不應准許。原
    審未遑詳察，判命上訴人應如數給付被上訴人，並依兩造之
    聲請分別酌定相當之擔保金額為准、免假執行之宣告者，於
    法均有未合。上訴意旨指摘原判決此部分不當，為有理由，
    應由本院將原判決此部分予以廢棄，並改判如主文第二項所
    示。
、反訴部分：
一、反訴原告主張：反訴被告未按圖完成系爭工程，致有諸多結
    構不符設計圖要求，不具約定效用之處，經伊等催告後仍不
    履行；反訴被告所為不完全給付，致伊等受有四百八十六萬
    三千二百四十九元之損害，應負民法第二百二十七條之債務
    不履行損害賠償責任。縱認反訴被告未按圖施作部分，屬於
    工作上瑕疵，惟反訴被告就該工作瑕疵亦有可歸責於己之事
    由，應負承攬人之瑕疵擔保責任，伊等亦得請求反訴被告賠
    償四百八十六萬三千二百四十九元之損害。爰本於債務不履
    行損害賠償請求權及定作人之損害賠償請求權等法律關係，
    求為命反訴被告給付四百八十六萬三千二百四十九元，及按
    法定利率計算遲延利息之判決。並聲明：(一)反訴被告應給付
    反訴原告四百八十六萬三千二百四十九元，及自反訴狀繕本
    送達翌日起至清償日止，按週年利率百分之五計算之利息。
    (二)反訴訴訟費用由反訴被告負擔。(三)願供擔保，請准宣告假
    執行。
二、反訴被告則以：伊並非以統包方式承攬全部工程，僅係依反
    訴原告之指示代工賺取工資，所有建築材料均係反訴原告自
    行採購，所有工程亦由反訴原告負責監造。反訴原告提出之
    系爭設計圖並非系爭工程契約一部分，並無拘束雙方效力。
    況伊於施工中，依反訴原告指示或經其同意而變更設計，並
    無未按圖施工情事，亦無可歸責事由，自無不完全給付情事
    。伊已依反訴原告指示完成工作，且依系爭工程契約之「付
    款明細」記載，第五期付款時間為九十八年四月十五日，在
    此之前之各期工程，均經反訴原告驗收承認結清各期工程款
    ，並無所謂瑕疵存在。縱有瑕疵存在，反訴原告至遲於九十
    八年四月十五日以前，即可行使定作人之瑕疵擔保請求權；
    至於第六、七期工程於九十八年五月底前亦已完成，乃反訴
    原告竟遲至九十九年六月間才起訴請求，其請求權已罹於民
    法第五百十四條第一項規定之一年短期時效而消滅等情詞，
    資為抗辯。並聲明：(一)反訴原告之訴及假執行之聲請均駁回
    。(二)反訴訴訟費用由反訴原告負擔。(三)如受不利判決，請准
    供擔保免為假執行。
三、查，反訴被告施作系爭工程時，並未完全依系爭設計圖而為
    施工，致系爭建物發生如上瑕疵，反訴原告因而受有二百四
    十八萬一千元之損害；至於反訴被告已完成系爭工程之第一
    期至第七期，依系爭工程契約所示，得請求之工程款為五百
    六十二萬五千元，經扣除反訴原告已給付之四百四十五萬元
    後，尚得請求反訴原告給付工程款一百十七萬五千元者，均
    如上述。反訴原告主張以其損害賠償請求權，與反訴被告之
    一百十七萬五千元工程款給付請求權相互抵銷者，於法並無
    不合。則經計算兩造之上揭請求權相互抵銷後，反訴原告尚
    得請求反訴被告賠償之金額為一百三十萬六千元（計算式：
    2,481,000元－1,175,000元＝1,306,000元）。
四、綜上所述，反訴原告主張反訴被告因有可歸責於己之事由，
    致工作發生瑕疵，應依民法第四百九十五條第一項規定負損
    害賠償責任者，洵非無據。從而，反訴原告本於民法第四百
    九十五條第一項規定之損害賠償請求權，求為判命反訴被告
    給付在一百三十萬六千元，及自反訴狀繕本送達翌日即九十
    九年六月十九日（送達證書參見本審卷第九九頁）起至清償
    日止，按週年利率百分之五計算之利息範圍內，為有理由，
    應予准許；超過上開部分之請求，即非有據，應予駁回。
五、兩造均陳明願供擔保以代釋明，請求宣告假執行及免為假執
    行，就反訴原告勝訴部分，經核尚無不合，爰分別酌定相當
    擔保金額，併准許之；至於反訴原告敗訴部分，其假執行聲
    請已失所附麗，應併予駁回。
肆、本件事證已臻明確，兩造其餘攻擊方法，不影響本件判決結
    果，爰不一一論述，併此敘明。
伍、據上論結，本件上訴人之上訴為有理由，反訴則為一部有理
    由、一部無理由，依民事訴訟法第四百五十條、第七十八條
    、第七十九條、第八十五條第一項前段、第三百九十條第二
    項、第三百九十二條，判決如主文。
中    華    民    國   100    年    12    月    20    日
                  民事第二庭    審判長法  官  陳 光 秀
                                      法  官  莊 俊 華
                                      法  官  李 文 賢
上為正本係照原本作成。
兩造如不服本判決，應於收受送達後20日內向本院提出上訴書狀
，其未表明上訴理由者，應於提出上訴後20日內向本院補提出理
由書狀（均須按他造當事人之人數附繕本）上訴時應提出委任律
師或具有律師資格之人之委任狀；委任有律師資格者，另應附具
律師資格證書及釋明委任人與受任人有民事訴訟法第466條之1第
1項但書或第2項（詳附註）所定關係之釋明文書影本。如委任律
師提起上訴者，應一併繳納上訴審裁判費。
中    華    民    國   100    年    12    月    21    日
                                      書記官  尤 乃 玉
【附註】
民事訴訟法第466條之1：
(1)對於第二審判決上訴，上訴人應委任律師為訴訟代理人。但上
  訴人或其法定代理人具有律師資格者，不在此限。
(2)上訴人之配偶、三親等內之血親、二親等內之姻親，或上訴人
  為法人、中央或地方機關時，其所屬專任人員具有律師資格並
  經法院認為適當者，亦得為第三審訴訟代理人。
民事訴訟法第466條之2第1項：
  上訴人無資力委任訴訟代理人者，得依訴訟救助之規定，聲請
  第三審法院為之選任律師為其訴訟代理人。